ACORDAO-COMPLETO-2306426

ACÓRDÃO 1266/2019 ATA 19/2019 - PLENÁRIO

VISTOS, relatados e discutidos estes recursos de reconsideração interpostos pelo Sr. Francisco Augusto Pereira Desideri e pela empresa Planurb Planejamento e Construções Ltda. contra o Acórdão 2850/2016-TCU-Plenário, retificado por inexatidão material pelo Acórdão 542/2017-TCU-Plenário, de natureza condenatória,
ACORDAM os ministros do Tribunal de Contas da União, reunidos em sessão Plenária, com fundamento nas razões expostas pelo relator e nos arts. 32, inciso I, e 33, da Lei 8.443/1992, em:
9.1.	conhecer do recurso de reconsideração do Sr. Francisco Augusto Pereira Desideri, para, no mérito, dar-lhe provimento, dando-se nova redação aos itens 9.1, 9.2 e 9.4 do Acórdão 2850/2016-TCU-Plenário, nos seguintes termos:
"9.1. afastar a responsabilidade de Maurício Hasenclever Borges, Wolney Wagner de Siqueira e Francisco Augusto Pereira Desideri, excluindo-os do polo passivo do presente processo;
9.2. julgar irregulares as contas dos Srs. Gerardo de Freitas Fernandes e José Ribamar Tavares, bem como da empresa Planurb Planejamento e Construções Ltda., com fundamento nos arts. 1º, inciso I, 16, inciso III, alínea "c", da Lei 8.443/1992, c/c os arts. 19, caput, e 23, inciso III, da mesma Lei, e com arts. 1º, inciso I, 209, inciso I, 210 e 214, inciso III do Regimento Interno do TCU;
9.3. condenar,  solidariamente, os responsáveis identificados no subitem anterior, ao pagamento das quantias a seguir especificadas, com a fixação do prazo de 15 (quinze) dias, a contar das notificações, para comprovarem, perante o Tribunal (art. 214, inciso III, alínea "a", do Regimento Interno) , o recolhimento das dívidas aos cofres do Departamento Nacional de Infraestrutura de Transportes (DNIT) , atualizadas monetariamente e acrescida dos juros de mora, calculados, em caráter excepcional, a partir de 18/4/2013, data mais recente dentre as citações dos responsáveis solidários, até a data do recolhimento, na forma prevista na legislação em vigor;
	ORIGEM
 (NOTA FISCAL) 
	DATA DA OCORRÊNCIA
	VALOR (R$) 

	0503
	7/1/1998
	45.626,56

	0504
	7/1/1998
	85.668,07

	0505
	7/1/1998
	160.101,38

	0506
	12/3/1999
	220.443,87

	0507
	12/3/1999
	1.222,83

9.4. aplicar, aos Srs. Gerardo de Freitas Fernandes e José Ribamar Tavares, bem como à empresa Planurb Planejamento e Construções Ltda., individualmente, a multa prevista no art. 57 da Lei 8.443/1992, c/c o art. 267 do Regimento Interno, no valor de R$ 30.000,00 (trinta mil reais) , com a fixação do prazo de 15 (quinze) dias, a contar da notificação, para comprovarem, perante o Tribunal (art. 214, inciso III, alínea "a", do Regimento Interno) , o recolhimento das dívidas aos cofres do Tesouro Nacional, acrescidas dos encargos legais, desde a data da comunicação do presente do acórdão até a do efetivo recolhimento, se forem pagas após o vencimento, na forma da legislação em vigor;"
9.2.	conhecer do recurso de reconsideração da Empresa Planurb Planejamento e Construções Ltda., para, no mérito, negar-lhe provimento;
9.3.	dar ciência desta deliberação aos recorrentes e aos demais interessados.

Recurso de reconsideração interposto contra acórdão que julgou irregulares as contas dos recorrentes, condenou-os em débito e aplicou-lhes multa em razão da apuração de existência de superfaturamento em diversas contratações emergenciais  para realização de obras de restauração e conservação de rodovias.

Superintendência Regional do Dnit no Estado do Maranhão - Dnit/MA.

3. Interessados/Responsáveis/Recorrentes:
3.1. Responsáveis: Francisco Augusto Pereira Desideri (XXX.929.347-XX); Gerardo de Freitas Fernandes (XXX.944.483-XX); José Ribamar Tavares (XXX.885.043-XX); Planurb Planejamento e Construções Ltda. (14.312.169/0001-91).
3.2. Recorrentes: Planurb Planejamento e Construções Ltda. (14.312.169/0001-91); Francisco Augusto Pereira Desideri (XXX.929.347-XX).

13.1. Ministros presentes: José Mucio Monteiro (Presidente), Benjamin Zymler, Augusto Nardes (Relator), Aroldo Cedraz, Raimundo Carreiro, Ana Arraes, Bruno Dantas e Vital do Rêgo.
13.2. Ministro-Substituto convocado: Marcos Bemquerer Costa.
13.3. Ministro-Substituto presente: Weder de Oliveira.

ACORDAO-COMPLETO-2544808

Acórdão 1715/2022 - Plenário

ACORDAO-COMPLETO-2536746

Acórdão 1489/2022 - Plenário

Planurb Planejamento e Construção Ltda

AUGUSTO NARDES

Ministro Vital do Rêgo.

Transcrevo a seguir a instrução elaborada por auditor da Secretaria de Recursos (peça 148) , que contou com a anuência do corpo diretivo daquela unidade (peças 149 e 150) e do MPTCU (peça 151) :
"INTRODUÇÃO
Trata-se de Recursos de Reconsideração interpostos pelo Sr. Francisco Augusto Pereira Desideri (peças 134-136) e pela Empresa Planurb Planejamento e Construções Ltda. contra o Acórdão 2850/2016-TCU-Plenário (peça 100) , retificado por inexatidão material pelo Acórdão 542/2017-TCU-Plenário (peça 111) .
1.1. No que se refere ao deslinde do recurso, a deliberação recorrida, por meio do qual esta Corte de Contas apresentou o seguinte teor:
'9.1. afastar a responsabilidade de Maurício Hasenclever Borges e Wolney Wagner de Siqueira, excluindo-os do polo passivo do presente processo;
9.2. julgar irregulares as contas dos Srs. Francisco Augusto Pereira Desideri, Gerardo de Freitas Fernandes e José Ribamar Tavares, bem como da empresa Planurb Planejamento e Construções Ltda., com fundamento nos arts. 1º, inciso I, 16, inciso III, alínea 'c', da Lei 8.443/1992, c/c os arts. 19, caput, e 23, inciso III, da mesma Lei, e com arts. 1º, inciso I, 209, inciso I, 210 e 214, inciso III do Regimento Interno do TCU;
9.3. condenar,  solidariamente, os responsáveis identificados no subitem anterior, ao pagamento das quantias a seguir especificadas, com a fixação do prazo de 15 (quinze) dias, a contar das notificações, para comprovarem, perante o Tribunal (art. 214, inciso III, alínea 'a', do Regimento Interno) , o recolhimento das dívidas aos cofres do Departamento Nacional de Infraestrutura de Transportes (DNIT) , atualizadas monetariamente e acrescida dos juros de mora, calculados, em caráter excepcional, a partir de 18/4/2013, data mais recente dentre as citações dos responsáveis solidários, até a data do recolhimento, na forma prevista na legislação em vigor;
	ORIGEM
 (NOTA FISCAL) 
	DATA DA OCORRÊNCIA
	VALOR (R$) 

	0503
	7/1/1998
	45.626,56

	0504
	7/1/1998
	85.668,07

	0505
	7/1/1998
	160.101,38

	0506
	12/3/1999
	220.443,87

	0507
	12/3/1999
	1.222,83

9.4. aplicar, aos Srs. Francisco Augusto Pereira Desideri, Gerardo de Freitas Fernandes e José Ribamar Tavares, bem como à empresa Planurb Planejamento e Construções Ltda., individualmente, a multa prevista no art. 57 da Lei 8.443/1992, c/c o art. 267 do Regimento Interno, no valor de R$ 30.000,00 (trinta mil reais) , com a fixação do prazo de 15 (quinze) dias, a contar da notificação, para comprovarem, perante o Tribunal (art. 214, inciso III, alínea 'a', do Regimento Interno) , o recolhimento das dívidas aos cofres do Tesouro Nacional, acrescidas dos encargos legais, desde a data da comunicação do presente do acórdão até a do efetivo recolhimento, se forem pagas após o vencimento, na forma da legislação em vigor;'
HISTÓRICO
Cuidam os autos de uma das TCEs instauradas por força do item 9.1 do Acórdão 2948/2011-TCU-Plenário, que apurou a existência de superfaturamento em diversas contratações emergenciais realizadas pelo então 15° Distrito Rodoviário Federal do Departamento Nacional de Estradas de Rodagem (15° DRF/DNER) , atual Superintendência do Departamento Nacional de Infraestrutura de Transportes no Maranhão (DNIT/MA) , para realização de obras de restauração e conservação de rodovias. Após a realização da fiscalização e análise das razões de justificativa dos responsáveis então identificados, bem como a emissão de pareceres pela unidade especializada em obras desse Tribunal à época (Secob) , o TCU determinou, por meio do citado acórdão, a instauração de onze tomadas de contas especiais, uma para cada contrato em exame, mediante a constituição de apartados.
O presente processo, desse modo, examina especificamente os eventos relacionados ao Contrato PG 257/96 (peça 8, p. 2-5) , firmado no dia 31/12/1996, cujo objetivo era a execução de serviços emergenciais de recuperação do corpo estradal na rodovia BR-226/MA, trecho entroncamento BR-316/343 (B) - divisas PI/MA (Teresina-Timon) e MA/TO, ao entroncamento MA-012/272 (Barra do Corda, segmento km 298,3 a km 434,3) , tendo por contratada a sociedade empresária Planurb Planejamento e Construções Ltda. (CNPJ 14.312.169/0001-91) , que o 15° DRF escolhera com base no art. 24, IV, da Lei 8.666/1993, segundo documentação reunida no processo administrativo DNER 51250.000.707/96 (peças 6, p. 2, a peça 8, p. 32) .
As obras e serviços foram definitivamente recebidos mediante termo datado de 9/7/1997 e assinado por servidores da administração contratante e por preposto da empreiteira (peça 8, p. 16-17) . Do total de pagamentos realizados, estimaram-se diferenças positivas (débito por sobrepreço) na execução do contrato PG 257/96 (peça 10) , ao final assimiladas e acatadas pelo Acórdão 2948/2011-TCU-Plenário.
Conforme os itens 8 a 17, 139 a 149 e 185.1 e anexo XIV (peça 3, p. 2-4, 43-48 e 58, e peça 4) de instrução da Secob e 10.8 da segunda instrução da Secex/MA (peça 5, p. 11-12) , mais documentos relativos à despesa adunados na peça 8, p.33, à peça 10, propôs-se, em instrução de 22/11/2012 (peça 13) , a citação solidária de Francisco Augusto Pereira Desideri, Gerardo de Freitas Fernandes, José Ribamar Tavares, Maurício Hasenclever Borges, Planurb Planejamento e Construções Ltda. e Wolney Wagner de Siqueira, tanto quanto audiência dos agentes públicos nominados.
Após regular citação solidária dos responsáveis, o Sr. Francisco Augusto Pereira Desideri permaneceu inerte, operando-se contra ele os efeitos da revelia. Após a análise das alegações de defesa, a decisão, contra a qual ora se insurgem os recorrentes, condenou os responsáveis em débito solidário com a empresa executora diante do sobrepreço identificado por esta Corte e não afastado pelos envolvidos.
Foi excluída a responsabilização dos Srs. Wolney Wagner de Siqueira, e Maurício Hasenclever Borges nos presentes autos, pois, embora os mesmos tenham participado das etapas de ratificação e autorização da contratação emergencial, não cabia a eles, dentro dos vários setores que compunham a cadeia de aprovação dos atos dentro da antiga autarquia, a conferência em pormenores acerca da compatibilidade dos valores orçados com o Sicro. Além disso, em caráter excepcional, considerou-se a data da citação válida dos responsáveis para fins de incidência de mora, devido ao longo tempo transcorrido desde a ocorrência dos fatos até as condenações.
Inconformados, o Sr. Francisco Augusto Pereira Desideri e a Empresa Planurb Planejamento e Construções Ltda. interpõem os presentes Recursos de Reconsideração.
EXAME DE ADMISSIBILIDADE
Reiteram-se os exames preliminares de admissibilidade (peças 139 e 140) , ratificados pelo Exmo. Ministro João Augusto Ribeiro Nardes (peça 143) , que concluiu pelo conhecimento dos Recursos de Reconsideração interpostos, suspendendo-se os efeitos dos itens 9.2, 9.3, 9.4 e 9.5 do Acórdão 2850/2016-TCU-Plenário em relação aos recorrentes, estendendo-se referida suspensão a todos os responsáveis condenados de forma solidária com os recorrentes, nos termos do art. 31, inciso I, e 22, da Lei 8443/1992.
EXAME DE MÉRITO
Delimitação do Recurso
Constituem objeto do recurso do Sr. Francisco Augusto Pereira Desideri as seguintes questões:
do cerceamento de defesa representado pelo longo decurso de tempo entre os fatos e a citação;
da modificação do entendimento da Diretora da unidade técnica quanto à instauração de TCE;
das modificações ocorridas no sistema de custos rodoviários - Sicro 1 após o mês de abril de 1994;
da conduta efetivamente praticada pelo Recorrente.
Constituem objeto do recurso da Planurb Planejamento e Construções Ltda.as seguintes questões:
da dispensa de licitação;
da existência na proposta de preços inferiores aos do orçamento do DNER;
Recorrente - Sr. Francisco Augusto Pereira Desideri
Questão - do cerceamento de defesa representado pelo longo decurso de tempo entre os fatos e a citação
Argumento
Alega a ocorrência de cerceamento de defesa e a infração aos princípios constitucionais da ampla defesa e contraditório, uma vez que somente teria sido citado para a apresentação de suas alegações de defesa em 18/04/2013, 17 anos e 4 meses do ato que motivou a instauração da TCE.
Sustenta que, após 16 anos, seria impossível garantir ao recorrente a faculdade de produzir provas, de adotar medidas necessárias ao esclarecimento dos fatos e de ser informado de todas as decisões ao longo do processo administrativo e/ou judicial que pudessem vir a acarretar alguma penalidade.
Invoca a aplicação dos arts. 6º e 19 da IN TCU 71/2012. Cita também os Acórdãos 7318/2013, 4033/2014 e 4702/2015 desta Corte de Contas, segundo o qual o longo interregno de tempo entre os fatos e a primeira notificação válida dificultaria a tarefa de carrear elementos aptos a elidir as irregularidades apontadas, assim comprometendo o exercício da ampla defesa e do contraditório.
Narra que, após a citação e ainda na mesma data, teria protocolado correspondência na mesma data solicitando vista e cópia do processo principal e dos processos administrativos do DNER. Ressalva que, embora a solicitação de prazo adicional para a apresentação de respostas tenha sido aceita, a solicitação de vista e cópia integral dos autos não teria sido acolhida, o que violaria os princípios do contraditório, da ampla defesa e da isonomia.
Cita o art. 46, da Lei 9.784/1999, para salientar que o direito de vista e o direito de acesso não se confundem. Afirma que não poderia ter sido punido sem saber do que estava sendo acusado, que não houve oportunidade de defesa preliminar, nem foi comunicado da existência dos atos processuais produzidos perante a Corte de Contas.
Assevera que, por ser matéria de ordem pública, a prescrição deve ser sempre declarada de ofício pela autoridade julgadora. Lembra que o exercício da pretensão punitiva por parte da Administração Pública (o que incluiria o TCU) estaria sujeita ao prazo prescricional fixado pelo art. 1º da Lei 9.873/99.
Frisa que a Corte, mediante o Acórdão 1929/2015-TCU-Plenário, teria acolhido a tese de que o contraditório em relação ao então embargante Sr. Wolney Wagner de Siqueira teria sido prejudicado pelo transcurso de 16 anos entre os fatos e sua notificação, tornando insubsistente o débito solidário que lhe havia sido imputado pelo item 9.1 do Acórdão 2.662/2014. O recorrente postula que sua situação jurídica seria idêntica, pois 16 anos e quatro meses separariam o fato gerador e sua notificação/citação, requerendo a aplicação do mesmo entendimento.
Salienta que o Acórdão 1929/2015-TCU-Plenário reconheceu a omissão no Acórdão 2662/2014-TCU-Plenário, que deixara de constatar que o Sr. Wolney Wagner de Siqueira não havia sido ouvido em audiência, tendo permanecido sem receber nenhuma notificação sobre as irregularidades desde a ocorrência dos fatos, em 1997, até sua citação, ocorrida em 7/3/2013. O recorrente manifesta que também não participou de nenhuma oitiva nem recebeu nenhuma notificação sobre as apontadas irregularidades, requerendo idêntico tratamento em nome do princípio da segurança jurídica.
Análise
Diferentemente do que se depreende das razões recursais oferecidas, a Corte de Contas adota a tese da imprescritibilidade da pretensão de ressarcimento de danos ao Erário (cf. Acórdão 2709/2008-TCU-Plenário) , mas reconhece a prescritibilidade da pretensão punitiva aos agentes públicos que atuam de forma irregular (cf. Acórdão 1441/2016-TCU-Plenário) .
O Voto condutor do Acórdão 2709/2008-TCU-Plenário destaca que o STF, ao apreciar o Mandado de Segurança 26.210-9/DF, deu à parte final do § 5º do art. 37 da Constituição Federal a interpretação de que as ações de ressarcimento por atos ilícitos são imprescritíveis. O Relator, Ministro Ricardo Lewandowski, destacou:
'No que tange à alegada ocorrência de prescrição, incide, na espécie, o disposto no art. 37, § 5º da Constituição de 1988, segundo o qual:
§ 5º - A lei estabelecerá os prazos de prescrição para ilícitos praticados por qualquer agente, servidor ou não, que causem prejuízos ao erário, ressalvadas as respectivas ações de ressarcimento.
Considerando ser a Tomada de Contas Especial um processo administrativo que visa a identificar responsáveis por danos causados ao erário, e determinar o ressarcimento do prejuízo apurado, entendo aplicável ao caso sob exame a parte final do referido dispositivo constitucional.
Nesse sentido é a lição do Professor José Afonso da Silva:
 (...) 'A lei estabelecerá os prazos de prescrição para ilícitos praticados por qualquer agente, servidor ou não, que causem prejuízos ao erário, ressalvadas as respectivas ações de ressarcimento'. Vê-se, porém, que há uma ressalva ao princípio. Nem tudo prescreverá. Apenas a apuração e punição do ilícito, não, porém, o direito da Administração ao ressarcimento, à indenização, do prejuízo causado ao erário. É uma ressalva constitucional e, pois, inafastável, mas, por certo, destoante dos princípios jurídicos, que não socorrem quem fica inerte''.
Observe-se que, quando do julgamento do paradigmático Acórdão 2709/2008-TCU-Plenário, esta Corte apreciou incidente de uniformização de jurisprudência e decidiu que o art. 37 da Constituição Federal conduz ao entendimento de que as ações de ressarcimento movidas pelo Estado contra os agentes causadores de danos ao Erário são imprescritíveis. Considerando que o STF se manifestou no sentido de que a parte final do § 5º do art. 37 da Carta Política determina a imprescritibilidade das ações de ressarcimento ao Erário, este Tribunal tem acolhido a tese da imprescritibilidade da ação de ressarcimento dos danos ilicitamente causados aos cofres públicos.
Quanto à aplicação do prazo prescricional, o sentido que se deve extrair a partir do enunciado normativo constante o art. 37, § 5º, da Constituição Federal é que a lei estabelecerá o prazo prescricional da pretensão punitiva do Estado para os ilícitos praticados pelos agentes públicos, servidores ou não, que causem prejuízo ao erário, ressalvadas as ações de ressarcimento. Esclarece-se, assim, que a distinção realizada a partir do texto normativo em questão alude ao fato que a TCE não persegue a pretensão punitiva, esta sim sujeita à prescrição prevista no art. 37, § 5º, da Constituição.
Isso porque a natureza da TCE é ressarcitória, de recomposição do patrimônio público, conforme se extrai do art. 8º da Lei 8.443/1992. Ressalte-se que a condenação em débito, que acarreta a obrigação de restituí-lo, não é sanção punitiva, tratando-se apenas da recomposição de danos materiais causados ao patrimônio da entidade pública e restituição a seu status quo anterior.
É verdade que o longo interregno de tempo entre os fatos e a primeira notificação válida, normalmente, pode dificultar a tarefa de carrear elementos aptos a elidir as irregularidades apontadas e tem o potencial de comprometer o exercício da ampla defesa e do contraditório (cf. Acórdão 4372/2016-TCU-Segunda Câmara, de Relatoria do Exmo. Min. Substituto André Luís de Carvalho) .
Isso, entretanto, não ocorre em todos os casos, de tal sorte que a configuração de tal prejuízo necessita ser analisada em cada caso concreto, sob pena de violar-se a regra da imprescritibilidade das ações de cobrança de dano ao erário. Assim, o mero transcurso do tempo não acarreta, em toda e qualquer situação, prejuízo à ampla defesa ou à constituição do contraditório (cf. Acórdão 3457/2017-TCU-Segunda Câmara, de relatoria do Exmo. Min. Marcos Bemquerer) . No caso concreto, o responsável não demonstrou o referido constrangimento ou prejuízo na defesa que teria sofrido em decorrência da instauração tardia da TCE, limitando-se à alegação desacompanhada de provas.
Quanto à prescrição da pretensão punitiva, consoante Acórdão 1441/2016-TCU-Plenário, o Tribunal decidiu em incidente de uniformização de jurisprudência que referida pretensão sujeita-se ao prazo geral previsto do Código Civil, havendo uma única interrupção da contagem do prazo com o ato que ordenar a citação do responsável.
Consoante o Acórdão 2901/2017-TCU-Segunda Câmara, de relatoria do Exmo. Min. Aroldo Cedraz, quando o fato irregular ensejador da sanção tiver ocorrido menos de dez anos antes do início da vigência do atual Código Civil (11/1/2003) , o prazo para a prescrição da pretensão punitiva do TCU (dez anos) é contado a partir dessa data.
Observe-se que os atos de elaboração e aprovação do orçamento, os quais causaram as medições e pagamentos com superfaturamento, foram praticados em dezembro de 1996 (peça 6, p. 28) , ou seja, sob a vigência do Código Civil/1916, que estabelecia prazo prescricional de 20 anos (art. 177 do CC/1916) . Assim, tendo em vista a entrada em vigor do Código Civil/2002, faz-se necessário aplicar a regra do art. 2.028, segundo o qual os prazos serão os da lei anterior, quando reduzidos por este Código, e se, na data de sua entrada em vigor, já houver transcorrido mais da metade do tempo estabelecido na lei revogada.
Uma vez que houve o transcurso de menos de dez anos entre a prática do ato (dezembro/1996) e a entrada em vigor do atual Código Civil (11/1/2003) , aplica-se o prazo decenal previsto no art. 205 do CC/2002, contado a partir de 11/1/2003. Logo, a pretensão punitiva estaria prescrita em 11/1/2013. Considerando-se que o despacho do Relator que ordenou a citação ocorreu em 04/12/2012 (peça 15) , menos de 10 anos contados a partir de 11/1/2003, não se verifica a prescrição da pretensão punitiva, possibilitando-se a imposição da multa prevista no art. 58, da Lei 8.443/1992.
A tese da prescrição quinquenal com amparo na Lei 9.783/1999 não se coaduna com o entendimento prevalente no âmbito da Corte de Contas, pois a atividade de controle exercida pelo TCU não se enquadra como exercício do poder de polícia do Estado. Desse modo, os processos de controle externo não se sujeitam à prescrição intercorrente do art. 1º, § 1º, da Lei 9.873/1999.
Da mesma forma, a TCE ou qualquer processo de Controle Externo não são modalidades de processo administrativo disciplinar (os quais são regidos pelos princípios da hierarquia) não se aplicando o prazo prescricional constante do art. 142, inciso I, alínea 'a', da Lei 8.112/1990.
Estaria assim vedado o emprego à analogia e seriam inaplicáveis, mesmo a título de argumentação, os prazos quinquenais da Lei de Improbidade Administrativa, da Lei de Processo Administrativo, do Código Tributário Nacional, e a prescrição das dívidas passivas da Fazenda Pública (Decreto 20.910/1932, cf. Acórdão 2580/2008-TCU-Plenário, 1749/2010 - Plenário e 670/2013 - 2ª Câmara. A aplicação de tais dispositivos configuraria analogia imprópria, visto que os processos de controle externo não se afiguram como exercício de poder de polícia, nem versam sobre improbidade administrativa, nem mesmo tratam da cobrança de dívidas da Fazenda Pública ou de créditos tributários.
Quanto ao art. 54, da Lei 9.784/1999, o referido diploma legal é aplicável de forma subsidiária aos procedimentos de controle externo, no que for omissa a Lei 8.443/1992. Apenas há que se verificar se ela é realmente aplicável, frente ao princípio da especialidade que informa qual das normas de um determinado ordenamento jurídico é aplicável a um determinado caso concreto. No caso em questão, entretanto, não está sendo anulado nenhum ato administrativo, não se aplicando o prazo decadencial quinquenal.
Argumento
Cita o art. 4º da IN/TCU 71/2012, segundo o qual a autoridade competente deve providenciar a imediata instauração de Tomada de Contas Especial, após esgotadas as medidas administrativas de sua competência para a devida caracterização ou elisão do dano ao erário. Sustenta que tal entendimento teria sido criado justamente para as hipóteses nas quais um longo intervalo de tempo transcorre entre a prática de um ato e a devida notificação ao seu agente responsável, o que obsta ou impossibilita o pleno exercício dos direitos da ampla defesa e do contraditório.
Elenca também o art. 6º, inciso II, da IN TCU 71/2012, segundo o qual ficaria dispensada a instauração da TCE nas hipóteses em que houver transcorrido prazo superior a dez anos entre a data provável de ocorrência do dano e a primeira notificação dos responsáveis pela autoridade administrativa competente. Complementa transcrevendo o art. 19 do referido dispositivo, segundo o qual as disposições do art. 6º se aplicam às TCEs em tramitação no TCU, ainda pendentes de citação válida.
Análise
Os pressupostos de instauração de TCE estão dispostos no art. 1º do normativo citado pelo recorrente: i) omissão no dever de prestar contas; ii) não comprovação da aplicação dos recursos repassados pela União, mediante convênio, acordo, ajuste ou outros instrumentos congêneres; iii) ocorrência de desfalque ou desvio de dinheiros, bens ou valores públicos; ou, ainda, como no caso em exame, iv) prática de ato ilegal, ilegítimo ou antieconômico de que resulte dano aos cofres públicos; além do esgotamento das medidas cabíveis em âmbito administrativo interno, não tendo sido alterados pelos normativos posteriores.
Segundo o art. 6º da IN 71/2012, citado pelo recorrente, fica dispensada a instauração da TCE nas hipóteses nele elencadas, salvo, porém, determinação em contrário do próprio TCU, o qual pode - a qualquer tempo, e independentemente das medidas administrativas internas e judiciais adotadas - determinar a instauração de TCE, quando venha a entender que o fato motivador possuísse relevância para ensejar a apreciação pelo colegiado.
Quanto ao prazo constante do art. 4º, da IN 71/2012, o citado dispositivo estabelece um critério para o encaminhamento de TCEs para julgamento pelo Tribunal, mas não para sua instauração ou para a conversão de processo de fiscalização em TCE. Trata-se de prazo que deve ser cumprido pela autoridade administrativa, pois, usualmente, é esta a qual instaura e instrui a TCE. Seu eventual descumprimento não causa a nulidade do processo administrativo, mas apenas sujeita a autoridade administrativa omissa às sanções legais.
Questão - da modificação do entendimento da Diretora da unidade técnica quanto à instauração de tomada de contas especial
Argumenta que, embora a fiscalização realizada pela equipe da SECEX/MA tenha resultado em pedido de audiência dos responsáveis e em proposta de instauração de TCE, a diretoria da Unidade técnica, diversamente, não teria entendido que as circunstâncias relacionadas nos autos conduziam à presunção de débito o qual indicasse a necessidade instauração de uma TCE.
Destaca que a auditoria realizada pelo TCU seria elemento primordial para o cumprimento do dever de prestação de contas e que o Controle Externo se dá mediante o funcionamento de auditorias. Manifesta que a Auditoria seria um processo sistemático, documentado e independente de uma situação ou condição, em confronto com um critério ou padrão preestabelecido, de tal modo que tal opinião deve ser considerada.
Análise
Conforme o art. 156 do RITCU, são etapas do processo: i) a instrução; ii) o parecer do Ministério Público; e iii) o julgamento ou apreciação. É o relator quem preside a instrução do processo e determina a citação, a audiência dos responsáveis, ou outras providências consideradas necessárias ao saneamento dos autos, mediante despacho, de ofício ou por provocação da unidade de instrução ou do Ministério Público junto ao Tribunal.
Entretanto, a Auditoria é apenas um dos instrumentos de fiscalização do Tribunal, sendo utilizado para examinar a legalidade e a legitimidade dos atos de gestão dos responsáveis sujeitos a sua jurisdição, quanto ao aspecto contábil, financeiro, orçamentário e patrimonial (art. 239, inciso I, do RI/TCU) . O fato de ter sido proposta, preliminarmente, apenas a realização de audiências não implica, ao contrário do que supõe o recorrente, que tenha sido formado qualquer entendimento sobre a necessidade ou desnecessidade de se instaurar Tomada de Contas Especial.
Recorde-se que a TCE é processo administrativo de Controle Externo destinado a apurar os fatos, identificar os responsáveis e quantificar os danos ao Erário anteriormente constatados. Assim, entendeu-se inicialmente que eram necessários maiores elementos de informação para se embasar a instauração da TCE, os quais viriam a ser coletados justamente a partir das audiências realizadas.
Questão - das modificações ocorridas no sistema de custos rodoviários - Sicro 1 após o mês de abril de 1994
Relata que, a partir de maio de 1994, teriam ocorrido diversas alterações no SICRO, as quais acredita terem sido responsáveis pelas reduções de preços de itens de serviço, em especial, no tocante à terraplenagem.
Assevera que; i) a vida útil dos equipamentos teria sido majorada abusivamente, o que teria implicado a redução dos valores da terraplenagem; ii) teria ocorrido no mesmo ano a redução nos preços de aquisição dos equipamentos, o que teria resultado em novas reduções nos valores referenciais dos preços do SICRO calculados à época pelo então DNER.
Cita como evidência o fato de que, no Sicro II, a vida útil dos equipamentos e as horas de trabalho por ano foram novamente alteradas, de modo a se aproximarem daquelas vigentes no SICRO 1 até o mês de abril de 1994.
Salienta que as antigas pesquisas de preços de equipamentos eram realizadas pelos servidores públicos do DNER de maneira superficial, e defende que a utilização do padrão apontado no SICRO só poderia ocorrer caso fosse precedida de uma auditoria pormenorizada, a fim de comprovar a confiabilidade das pesquisas dos preços de insumos. Assevera que a manipulação do SICRO teria permitido que quanto mais fosse utilizado um equipamento, menos custosa seria a hora para conservá-lo em uso, o que representaria disparate.
Ressalta que, em abril de 1999, praticamente todos os preços constantes nas tabelas do SICRO estariam em um nível inferior aos de abril do ano de 1994. Alerta que, no mesmo período, a variação dos índices de reajustamentos rodoviários da FGV teria sido de 53,3% para o item 'terraplenagem' e 49,20% para pavimentação. Conclui, assim, ter ocorrido manipulação dos preços durante o período de 1994 e 1999.
Entende que o cálculo utilizado por esse TCU não estaria adequado, uma vez que o SICRO teria alterado a apresentação das tabelas a partir do ano de 1995, retirando o custo das distâncias de transportes das composições dos itens de terraplenagem de 3ª categoria e itens de pavimentação. Desse modo, o recorrente traz o que entende ser equalizações de critérios nesses itens, para fins de demonstração.
Alude que as alterações eram realizadas sem nenhuma comunicação à comunidade rodoviária, que os servidores só tomavam ciência desses fatos caso consultassem os dirigentes do SICRO, pois as tabelas não eram divulgadas e só eram disponibilizadas no computador de grande porte à época, colocado à disposição do antigo DNER, sem acesso externo. Considera que, quando se ajusta a planilha elaborada pelos auditores do TCU com os preços das tabelas de abril de 1994, seria explicado o superfaturamento apontado.
Argumenta que o SICRO seria um sistema de custos rodoviários, e não uma tabela de preços divulgados pelo DNER (atual DNIT) .
Aponta que as tabelas adotadas por esse TCU para a comparação de preços sequer teriam sido elaboradas com base em pesquisas locais. Alega que teria sido retirado o item destinado a cobrir as despesas indiretas de um empreendimento e aquelas correspondentes a instalação e mobilização de canteiros, sob o argumento de terem sido contratadas naquela época empresas instaladas nas proximidades das obras. Aduz que o fato de existirem empresas próximas não implica que haveria a necessidade de instalação ou mesmo da mobilização de equipamentos.
Questiona também a utilização de preços referenciais que consideram o preço da brita então praticado em Fortaleza/CE, sem que houvesse a conjugação do cálculo do custo de transporte desse agregado até o local de realização das obras. Sustenta que o TCU deveria ter investigado qual seria o preço praticado no Estado do Maranhão e aplicar o custo de transporte.
Análise
Conforme o Acórdão 854/2016-TCU-Plenário, de relatoria do Exmo. Min. Benjamin Zymler, a primeira versão do Sistema de Custos Rodoviários  (Sicro I) , quando vigente à época da contratação, é o parâmetro adequado para se realizar comparações de preços de obras rodoviárias e apurar eventual superfaturamento, de modo que a adoção de valores contratuais superiores aos constantes no sistema só pode ser admitida mediante justificativa técnica adequada.
Acrescente-se que a utilização do Sicro com data mais próxima possível da data-base do contrato é a metodologia mais adequada para comparação de preços e para apuração de eventual superfaturamento, uma vez que o uso de tabela de custos referenciada em outra data-base, principalmente após o transcurso de períodos demasiadamente longos, não reproduz adequadamente as exatas condições da obra à época da assinatura do contrato (cf. Acórdão 167/2017-TCU-Plenário, de relatoria do Exmo. Min. Benjamin Zymler) . Trata-se de mais um fundamento para afastar a proposta de utilização dos valores vigentes no exercício de 1994 para os serviços de terraplanagem.
A rigor, a utilização do Sistema de Custos Rodoviários (Sicro) pelo TCU como referencial para preços de obras rodoviárias e ferroviárias não depende de previsão legal. A utilização do Sistema Sicro como critério de definição dos preços unitários de referência para a contratação de obras rodoviárias revela-se adequada para obras licitadas e executadas antes mesmo de sua incorporação às leis de diretrizes orçamentárias como requisito essencial de aferição da economicidade na contratação de obras públicas (Cf. Acórdão 1497/2017-TCU-Plenário, de relatoria do Exmo. Min. Substituto André Luiz de Carvalho) .
Segundo consolidado entendimento desta Corte de Contas, tal lacuna normativa não desobrigava os administradores de zelar pela correta aplicação da despesa pública, devendo observar as normas de direito financeiro a fim de evitar prática de ato ilegítimo e antieconômico de que resulte injustificado dano ao Erário. Logo, era exigível a conduta do gestor médio em adotar as cautelas mínimas para verificar a adequação dos preços avençados aos valores de mercado.  Nos termos do Acórdão 1713/2015-TCU-Plenário, de relatoria do Exmo. Min. Benjamin Zymler, eventuais exceções decorrentes de particularidades da obra são admitidas, mas devem estar embasadas em justificativas técnicas e acompanhadas de cálculo analítico.
É evidente que o SICRO não é uma 'tabela de preços' a serem necessariamente praticados. Como asseverado na declaração do DNIT trazida pelo próprio recorrente, o SICRO constitui um levantamento composto por um conjunto de variáveis, elaborado utilizando-se de uma metodologia de formação de preços a qual considera a grande variação regional e temporal desses valores, em função da disponibilidade dos insumos e das distâncias dos centros de produção, além de fatores econômicos como a demanda gerada pelo nível de investimento em obras da região.
Assim, não há como se considerar que a utilização de preços pesquisados em outras metrópoles da mesa região tenha constituído, por si só, um óbice à confiabilidade das estimativas dos preços dos insumos utilizados na obra ou serviço, nem que exigiria a inclusão, como custo suportado pela contratação, de eventuais despesas de frete entre os mencionados centros. Mesmo que a pesquisa tenha se utilizado de informações coletadas em outras unidades da federação, é desarrazoado se assumir a inexistência de fornecedores de brita comercial no Estado do Maranhão, de modo a ser necessária a inclusão de custos interestaduais de transporte para o referido insumo. Nesse sentido, encontra-se o Acórdão 908/2015-TCU-Plenário, de relatoria do Exmo. Min. Bruno Dantas.
Registre-se também que as tabelas oficiais de custos adotadas como parâmetros para aferição da regularidade de preços contratados de obras públicas, a exemplo do Sicro, apresentam presunção de confiabilidade, cabendo ao interessado em impugná-las fazer prova de sua inaplicabilidade, nos termos dos Acórdão 1466/2016-TCU-Plenário e 2654/2015 - 2ª Câmara, ambos de relatoria da Exma. Min. Ana Arraes.
Assim, nos processos de fiscalização de obras, presume-se que os referenciais oficiais da Administração refletem os preços de mercado, razão pela qual podem e devem ser considerados para a análise de adequação de preços e apuração de eventual superfaturamento. Alegações em contrário devem ser comprovadas com base em elementos fáticos que permitam afastar os preços de referência utilizados pelo TCU. O recorrente, todavia, apenas sustenta a ocorrência de alterações metodológicas que - em tese - teriam o condão de afastar a confiabilidade do levantamento realizado pelo próprio órgão em que trabalhava, sem apresentar dados concretos sobre os valores os quais afirma que seriam efetivamente praticados.
O fundamento determinante para a rejeição das alegações do recorrente, entretanto, é o fato de as objeções por ele levantadas ao uso do SICRO se referem a supostas alterações as quais afirma teriam sido realizadas durante o exercício de 1994. O recorrente em nenhum momento explica, porém, como tais alterações poderiam ter afetado uma contratação direta realizada em 1996, a qual, já em sua concepção, previu a utilização do referido sistema como referencial de preços.
Vale ressaltar que a adoção do Sicro 1 decorreu dos termos do ofício assinado pelo então chefe do 15° DRF/DNER (peça 6, p. 25-26) :
Na formulação da PROPOSTA DE PREÇOS devem ser tomadas como referenciais os preços adotados pelo DNER para obras e serviços de construção e de conservação contratada (SICRO) , para cada serviço a realizar deverá ser apresentada a correspondente planilha de composição de preço unitário. Deverão ser relacionados os equipamentos disponíveis (tratores, carregadores frontais, motoniveladora, caminhões, compactadores, etc.) de forma a atender as exigências do DNER contidas no quadro anexo.
Se o então chefe do 15º DRF/DNER havia determinado que as propostas de preços a serem apresentadas deveriam tomar como referência os valores estimados pelo Sicro I em 1996, não há nenhum sentido em se entender, anos depois, que tais valores nem mesmo deveriam ter sido efetivamente considerados por ter tido sua fidedignidade comprometida anos antes. Ainda que as mencionadas alterações metodológicas tivessem apresentado os efeitos descritos pelo recorrente, elas necessariamente haveriam de ser levadas em conta na elaboração das propostas de preços pelas empresas interessadas. Desse modo, os argumentos do recorrente não podem ser acolhidos.
Questão - da conduta efetivamente praticada pelo Recorrente
Informa que a 'NORMA CA/DNER/DR.ER/Nº 264/91 - EMERGÊNCIAS' fora tornada pública, pelo então Diretor-Geral, para a observância e cumprimento por parte de todos os servidores públicos que no Órgão laboravam, no tocante aos procedimentos para dispensa de licitação de obras de emergências, norma APROVADA - atenção - na Sessão nº 24, do Conselho Administrativo do DNER, em outubro de 1991, cujo Recorrente não fazia parte (ANEXO 02) . Ressalta que o documento teria sido criado pelo Conselho de Administração do DNER, para disciplinar os procedimentos relativos aos atos de dispensa de licitação, não tendo ocorrido participação do recorrente.
Aponta que a decisão de caracterização de emergência das obras com a posterior dispensa de licitação cabia ao Chefe do Distrito Rodoviário Federal, e não ao Recorrente, e insiste que não se tratava de ato discricionário, mas sim de ato vinculado. Acrescenta que os atos, como condição de eficácia, deviam ser ratificados pelo Diretor Geral, mediante comunicação contendo justificativa da decisão adotada pela Chefia Distrital, indicando: i) amparo legal; ii) a Rodovia, trecho, subtrecho e o segmento onde ocorreu a situação de emergência; iii) nome da firma convocada para execução dos serviços e o critério para a sua escolha; e iv) características da obra a serem executadas. Somente após referida ratificação o Distrito encaminharia o processo devidamente instruído ao Diretor de Engenharia Rodoviária.
Alude ao item 8 do art. 3º da Norma CA/DNER/DR.ER/Nº 264/91, segundo o qual o processo para contratação de empresas nos casos emergenciais carecia de ser instruído, dentre outros elementos, com o exame detalhado e a aceitação pelo Distrito Rodoviário Federal dos preços unitários apresentados pela firma executante da obra.
Nota que o Chefe do 15º DRF (DNER) - Sr. José Ribamar Tavares convocara a Empresa Planurb - Planejamento e Construções Ltda. para execução de obras e serviços de caráter emergencial na rodovia BR 2220/MA. Assim, teria sido o Chefe do Serviço de Engenharia Rodoviária - 15º DRF quem considerara, à época, os preços coerentes com os praticados na região e o valor global inferior ao orçamento referencial.
Alerta que a questão teria sido submetida à Procuradoria Geral mediante despacho de mero expediente do qual não constaria a assinatura do recorrente, mas sim a assinatura de outra pessoa com a abreviatura 'p/'. Informa que o exame da proposta de preços apresentado pela Planurb teria competido ao Chefe do Serviço de Engenharia (cf. Processo Administrativo nº 51250.000707/96-49, fls. 88) .
Apresenta histórico dos atos processuais administrativos para demonstrar que não teria ocorrido nenhuma atuação do recorrente na aprovação da obra inquinada, a qual pudesse ensejar a aplicação das penalidades levada a efeito pelo Acórdão 542/2017-TCU-Plenário.
Argui o recorrente que sua primeira manifestação teria sido despacho de mero expediente, que não configuraria a aprovação mencionada no Acórdão 542/2017-TCU-Plenário. Entende que, na qualidade Chefe de Divisão de Construção, não podia ter ciência de tudo que ocorria nas instâncias inferiores e superiores, afirmando ter ocorrido apenas mero encaminhamento, e não autorização, para a continuidade dos atos após manifestação das autoridades superiores.
Ressalta que somente teria expedido despachos de mero expediente, nos quais encaminhava o processo ao Serviço de Programação, Custo e Controle - (Sv.Pg.C.Co.) , para as possíveis providências do setor competente. Adverte que não cabia ao Chefe de Divisão de Construção do antigo DNER a revisão e conferência de todos os numerosos trabalhos técnicos e pareceres anteriormente desenvolvidos pelos demais servidores do Órgão com competências para tanto.
Salienta que a exclusão do polo passivo do Sr. Wolney Wagner de Siqueira e do Sr. Maurício Hasenclever Borges possuiu como fundamento a distinção entre as condutas individuais dos servidores, de acordo com sua relevância para a concretização do ilícito. Pretende demonstrar que a conduta do Recorrente seria análoga as condutas perpetradas por tais servidores públicos federais, pois não cabia ao Recorrente conferir os detalhes acerca da compatibilidade dos preços ofertados com o SICRO.
Registra que, em 2002, o Regimento Interno do DNIT viria a dispor sobre as competências concernentes à Gerência de Construção, da seguinte forma: 'Art. 27. À Gerência de Construção compete coordenar, controlar, administrar e desenvolver as atividades de execução de projetos e obras de infraestrutura terrestre; fiscalizar, acompanhar e controlar a execução das obras conveniadas; além de estabelecer padrões e normas técnicas para o desenvolvimento e controle de obras'.
Análise
Conforme a instrução da então Secretaria de Fiscalização de Obras e Patrimônio da União, constatou-se a existência de débito no Contrato 257/96, com perfeita identificação dos responsáveis: i) Sr. José Ribamar Tavares (então Chefe do 15º DRF) ; e ii) Sr. Gerardo de Freitas Fernandes (então Chefe do Serviço de Engenharia Rodoviária do 15º DRF, que elaborou o orçamento e analisou a proposta da Planurb) , em face do pagamento indevido de R$ 513.062,71 (peça 3, p. 58) .
Ato contínuo, a então Secob sugeriu: i) realização de inspeção preliminar no DNIT e na Superintendência do DNIT no Estado do Maranhão; e ii) posterior instauração de TCE para os casos em que fosse detectado débito, bem como para o Contrato PG-257/96, mediante desentranhamento de peças do processo original (TC Processo 005.741/2002-0) .
Veja-se que a inspeção preliminar solicitada pela então Secob teria como escopo não o Contrato 257/96, mas sim as demais contratações diretas que necessitariam de medidas de saneamento, com respeito à quantidade devida e à identificação dos responsáveis. Os responsáveis pelo Contrato PG-257/96 já haviam sido identificados.
Não obstante, a SECEX-MA entendeu por elencar, como responsáveis solidários pelo débito apontado no Contrato em questão, não somente a empresa contratada Planurb Ltda. e os servidores previamente citados Sr. José Ribamar Tavares e Sr. Gerardo de Freitas Fernandes, mas também: i) Sr. Francisco Augusto Pereira Desideri (então Chefe da Divisão de Construção) , que teria aceito a proposta da Planurb e a enviado à Diretoria de Engenharia Rodoviária (fl. 100, v. 14, do TC Processo 005.741/2002-0) ; ii) o Sr. Wolney Wagner de Siqueira (então Diretor de Engenharia Rodoviária) que teria aceito a proposta da Planurb e a enviado ao Conselho Administrativo do DNER; e iii) o Sr. Mauricio Hasenclever Borges (então Diretor-Geral do DNER) , o qual teria ratificado a dispensa de licitação e autorizado a contratação direta da Planurb (fls. 93 e 96, vol. 14, do TC Processo 005.741/2002-0) .
A Matriz de Responsabilização anexa à instrução da Secex-MA (peça 15, p. 26) afirma que o Sr. Francisco Augusto Pereira Desideri teria 'validado' a proposta de preços para contratação direta apresentada pela empreiteira Planurb Planejamento e Construções Ltda., 'não obstante sensíveis distorções econômicas a afetá-la'. Essa validação teria consistido em encaminhar referida proposta, mesmo com as distorções apontadas, à Diretoria de Engenharia Rodoviária.
Como análise da culpabilidade do responsável, consta apenas que o mesmo teria descumprido dever constitucional e legal de velar pelos interesses da coletividade e da entidade para a qual trabalham, o qual seria imposto a todos aqueles que se encontram na cadeia de gestão ou de deliberações administrativas que conduzam ao dispêndio de recursos públicos. Não se detalha, todavia, quais as medidas específicas de cuidado as quais deveriam ter sido tomadas pelo recorrente, de modo que não se estabelece que o mesmo deveria fiscalizar o trabalho anteriormente realizado pelo Sr. Gerardo de Freitas Fernandes.
Cabe ainda registar que assiste razão ao recorrente quando este afirma que a assinatura aposta no despacho mediante o qual a contratação veio a ser encaminhada à Procuradoria Geral para que fosse providenciada a lavratura do contrato não é sua.
A assinatura, efetivamente, pertence ao Sr. Roberto Borges Furtado da Silva, então Chefe do Serviço de Programação, Custo e Controle, que havia elaborado a ficha técnica financeira. Ambos os documentos (ficha técnica financeira e despacho de encaminhamento) foram assinados pelo referido servidor, em 31 de dezembro de 1996, ocasião na qual o Sr. Roberto Borges Furtado da Silva assinou o despacho de encaminhamento no lugar ('p/') do recorrente.
Questionável, portanto, a conclusão segundo a qual o recorrente teria validado a proposta de preços para contratação direta apresentada pela empreiteira Planurb Planejamento e Construções Ltda., pois tal irregularidade teria se materializado em um encaminhamento assinado não por ele, mas por terceiro.
Outro documento, este efetivamente assinado pelo recorrente, também enseja o encaminhamento do processo, porém desta vez após o instrumento contratual ter sido assinado, novamente ao Serviço de Programação, Custo e Controle (peça 8, p. 54) , para controlar a efetivação da obra através da realização de medições. Em 17/11/1998, o então Chefe da Divisão de Construção endossa o recebimento definitivo da obra (peça 8, p. 23) , o que é aprovado em 19/04/1999 (peça 8, p. 29) .
Uma vez que - neste ponto do fluxo dos acontecimentos - não apenas a proposta já havia sido aceita mas também o próprio contrato já havia sido assinado, torna-se questionável a existência de nexo de causalidade entre a conduta efetivamente praticada pelo recorrente e os danos que viriam a ser causados ao Erário.
No Acórdão 542/2017-TCU-Plenário, observou-se que alguns servidores do DNER participaram da cadeia de aprovação do contrato, efetivamente analisaram a proposta da Planurb e atestaram que a mesma se encontraria de acordo com o Sicro, sendo, portanto, determinantes para a aceitação dos preços. Outros, todavia, adotaram medidas decorrentes das decisões tomadas no âmbito das instâncias regional e técnica, valendo-se das informações por elas fornecidas quanto à adequabilidade dos custos à realidade local. Além disso, não tinham a incumbência de revisar os atos anteriormente praticados. Desse modo, em face da menor culpabilidade desses últimos, ocorreu a exclusão da responsabilidade do Diretor de Engenharia Rodoviária e do Diretor Geral do DNER.
Verifica-se que, ao contrário do interpretado pela Secex-MA, a conduta efetivamente praticada pelo recorrente não envolveu o aceite da proposta da Planurb, nem tinha o escopo de controlar atos praticados pelo Chefe de Serviço da Engenharia Rodoviária do 15º DRF do então DNER. O aceite da proposta da Planurb foi competência exercida pelo Sr. Gerardo de Freitas Fernandes, então Chefe do Serviço de Engenharia Rodoviária do 15º DRF, que elaborou o orçamento e analisou a proposta da Planurb (p. 38, peça 60, TC Processo 005.741/2002-0) , e controlada pelo Sr. José Ribamar Tavares, então Chefe do 15º DRF, o qual realizou a convocação da empresa Planurb (p. 39, peça 60, TC Processo 005.741/2002-0) .
Acolhem-se, portanto, os argumentos do recorrente, devendo ser dado provimento a seu Recurso de Reconsideração, de modo a afastá-lo do polo passivo do débito apurado e da multa aplicada em decorrência.
Recorrente - Planurb Planejamento e Construções Ltda.
Questão - da dispensa de licitação
Quanto à dispensa de licitação, a recorrente manifesta que a malha rodoviária maranhense estaria completamente comprometida, em razão da forte incidência de chuvas no ano de 1996, de forma que a então Governadora do Estado decretou estado de emergência. Narra que a população indígena Guajajara realizou bloqueios de estradas e ocupou a sede do DNER, para pressionar o início das obras de recuperação da BR 226/MA. Com base nos fatos ocorridos, o Chefe do 15º DRF do DNER teria decretado situação de emergência também na Rodovia (cf. Processo 51250.000707/96-49) e assim dispensado o procedimento de licitação para a recuperação imediata.
Assevera que, após a decretação da emergência, o DNER teria convocado a empresa a empresa EIT- Empresa Industrial e Técnica S/A para executar os serviços, uma vez que essa empresa estava estabelecida em local próximo à região das intervenções. Entende que tal convocação afastaria a alegação de que teria havido acerto prévio para a contratação da empresa PLANURB. Alega que, não tendo a EIT atendido à convocação, o então chefe do 15º DRF teria convocado a empresa PLANURB para executar os serviços, por também estar instalada nas proximidades (Imperatriz/MA) e também já prestar serviços ao DNER na mesma área.
Análise
A recorrente não foi responsabilizada pela dispensa de licitação, ato administrativo praticado por agentes públicos, não pelo particular contratado. A recorrente foi citada somente pela existência de sobrepreço, conforme metodologia concebida pela então Secretaria de Obras de Fiscalização de Obras e Patrimônio da União (Secob) e referendada pelo Acórdão 2948/2011-TCU-Plenário, em medições liquidadas e pagas sob o contrato PG- 257/96. Dessa forma, não há como levar em conta os argumentos da recorrente quanto à dispensa de licitação e sua consequente contratação direta quando de sua responsabilização.
Questão - da existência na proposta de preços inferiores aos do orçamento do DNER
Apresenta quadro comparativo que demonstraria que haveria preços unitários da PLANURB maiores e menores que os preços unitários do orçamento estimativo referencial do DNER, o que resultaria, no cômputo geral, em uma economia para o Erário de R$ 398.301,20 (Coluna C12 do Anexo I) .
Argumenta que o orçamento estimativo da obra emergencial elaborado pelo Chefe do Núcleo de Engenharia Rodoviária do DNER alcançaria R$ 9.543.773,28 (Coluna C7 do Quadro Comparativo) . Postula que, com base no orçamento referencial do DNER - 15º DRF, apresentou a sua Proposta de Preços no valor de R$ 9.145.472,08 (Coluna C8 do Quadro Comparativo) , o que representava 95,83% do valor do orçamento. Acrescenta que o contrato teria sido encerrado em 09/07/1997, seis meses após a execução das obras emergenciais, tendo a 6ª medição alcançado um valor acumulado de R$ 9.092.316,11, o que representaria 99,4% do valor contratual e 95,27% do orçamento estimativo do DNER-15QDRF. Entende, assim, que não teria ocorrido sobrepreço, quando se considera o valor global.
Análise
A comparação dos preços constantes da proposta da Planurb com aqueles constantes no orçamento estimativo do DNER é insuficiente para se constatar a prática de sobrepreço ou, inversamente, de economia para o Erário. Para verificação da divergência entre o valor efetivo dos serviços executados e o preço pago pelos mesmos, utilizaram-se os preços unitários de referência resultantes das composições de preço unitário do Sicro 1 (ajustadas para refletir que se tratava de serviço de restauração rodoviária) , os quais foram lançados em planilhas comparativas juntamente com os preços praticados.
Quanto à existência de preços unitários maiores e menores do que aqueles tidos como de referência, seja no orçamento estimativo do DNER, seja na metodologia de cálculo adotada pela SECOB, esclarece-se que, no referido procedimento, mesmo os preços de referência superiores aos contratados foram considerados com sinal negativo no cálculo do sobrepreço, de modo que fossem considerados como crédito no valor final encontrado. Dessa forma, o débito veio a ser calculado da forma mais favorável aos responsáveis, de modo que o resultado não viesse a superar o valor dos danos efetivamente causados ao Erário. Desse modo, não é possível se acolherem os argumentos da recorrente.
CONCLUSÃO
Das análises anteriores, conclui-se que:
Quanto ao recurso do Sr. Francisco Augusto Pereira Desideri, conclui-se pela inexistência de nexo de causalidade entre a conduta do recorrente e o prejuízo apontado nos autos, uma vez que: i) o recorrente havia sido responsabilizado pela 'validação de proposta com distorções econômicas', e tal validação teria consistido no encaminhamento da referida proposta, com as distorções apontadas, à Diretoria de Engenharia Rodoviária, para a lavratura do contrato. Verifica-se, todavia, que o despacho mediante o qual ocorreu o citado encaminhamento não foi assinado pelo recorrente, mas por terceira pessoa.
Em ocasiões posteriores, já com o contrato assinado, o mesmo somente encaminhou despachos de mero expediente, cujo escopo não era mais averiguar a compatibilidade dos preços constantes da proposta com aqueles praticados pelo mercado e elencados no referencial de preços apresentado pelo então DNER. Deve, assim, ser dado provimento ao Recurso do Sr. Francisco Augusto Pereira Desideri, afastando a incidência de débito e da multa proporcional aos danos ao Erário.
Quanto ao recurso da empresa Planurb Planejamento e Construções Ltda., esclarece-se que a metodologia adotada pela então SECOB aproveitou os preços constantes da proposta que possuíam valores inferiores aos de referência como redutores do valor do débito, tendo sido considerados como crédito no valor final encontrado. Assim, o débito veio a ser calculado da forma mais favorável possível aos responsáveis, de forma que o resultado não viesse a superar o valor dos danos efetivamente causados ao Erário. Desse modo, não é possível acolher os argumentos apresentados pela recorrente, devendo ser negado provimento a seu recurso.
PROPOSTA DE ENCAMINHAMENTO
Ante o exposto, submetem-se os autos à consideração superior, propondo:
a. com fundamento nos arts. 32, inciso I, e 33, da Lei 8.443/1992, conhecer do recurso de reconsideração do Sr. Francisco Augusto Pereira Desideri, para, no mérito, dar-lhe provimento, dando-se nova redação aos itens 9.1, 9.2 e 9.4 do Acórdão 2850/2016-TCU-Plenário, de modo a excluir-lhe a imputação de débito e a aplicação de multa, nos seguintes termos:
'9.1. afastar a responsabilidade de Maurício Hasenclever Borges, Wolney Wagner de Siqueira e Francisco Augusto Pereira Desideri, excluindo-os do polo passivo do presente processo;
9.2. julgar irregulares as contas dos Srs. Gerardo de Freitas Fernandes e José Ribamar Tavares, bem como da empresa Planurb Planejamento e Construções Ltda., com fundamento nos arts. 1º, inciso I, 16, inciso III, alínea 'c', da Lei 8.443/1992, c/c os arts. 19, caput, e 23, inciso III, da mesma Lei, e com arts. 1º, inciso I, 209, inciso I, 210 e 214, inciso III do Regimento Interno do TCU;
9.3. condenar,  solidariamente, os responsáveis identificados no subitem anterior, ao pagamento das quantias a seguir especificadas, com a fixação do prazo de 15 (quinze) dias, a contar das notificações, para comprovarem, perante o Tribunal (art. 214, inciso III, alínea 'a', do Regimento Interno) , o recolhimento das dívidas aos cofres do Departamento Nacional de Infraestrutura de Transportes (DNIT) , atualizadas monetariamente e acrescida dos juros de mora, calculados, em caráter excepcional, a partir de 18/4/2013, data mais recente dentre as citações dos responsáveis solidários, até a data do recolhimento, na forma prevista na legislação em vigor;
	ORIGEM
 (NOTA FISCAL) 
	DATA DA OCORRÊNCIA
	VALOR (R$) 

	0503
	7/1/1998
	45.626,56

	0504
	7/1/1998
	85.668,07

	0505
	7/1/1998
	160.101,38

	0506
	12/3/1999
	220.443,87

	0507
	12/3/1999
	1.222,83

9.4. aplicar, aos Srs. Gerardo de Freitas Fernandes e José Ribamar Tavares, bem como à empresa Planurb Planejamento e Construções Ltda., individualmente, a multa prevista no art. 57 da Lei 8.443/1992, c/c o art. 267 do Regimento Interno, no valor de R$ 30.000,00 (trinta mil reais) , com a fixação do prazo de 15 (quinze) dias, a contar da notificação, para comprovarem, perante o Tribunal (art. 214, inciso III, alínea 'a', do Regimento Interno) , o recolhimento das dívidas aos cofres do Tesouro Nacional, acrescidas dos encargos legais, desde a data da comunicação do presente do acórdão até a do efetivo recolhimento, se forem pagas após o vencimento, na forma da legislação em vigor;'
b. com fundamento nos arts. 32, inciso I, e 33, da Lei 8.443/1992, conhecer do recurso de reconsideração da Empresa Planurb Planejamento e Construções Ltda., para, no mérito, negar-lhe provimento;
c. dar ciência da deliberação que vier a ser adotada aos recorrentes e aos demais interessados."
É o relatório.

8.1. Evandro Santana Machado e outros, representando Planurb Planejamento e Construções Ltda.  
8.2. Felipe Furtado Morais (142.387/OAB-RJ), representando Francisco Augusto Pereira Desideri.  
8.3. André Guimarães Cantarino (116021/OAB-MG) e outros, representando Gerardo de Freitas Fernandes.

Procuradora-Geral Cristina Machado da Costa e Silva.

TOMADA DE CONTAS ESPECIAL AUTUADA EM OBSERVÂNCIA AO ACÓRDÃO 2948/2011 - PLENÁRIO. OBRAS EMERGENCIAIS NA BR-226/MA. CONTRATO PG-257/96. CONTAS IRREGULARES. DÉBITO DECORRENTE DA CONTRATAÇÃO DE SERVIÇOS EM DESACORDO COM OS REFERENCIAIS DO SICRO 1. MULTA. RECURSO DE RECONSIDERAÇÃO. CONHECIMENTO. PROVIMENTO DO RECURSO DO SR. FRANCISCO AUGUSTO PEREIRA DESIDERI. NEGATIVA DE PROVIMENTO DO RECURSO DA EMPRESA CONTRATADA.

TOMADA DE CONTAS ESPECIAL (TCE)

Secretaria de Recursos (SERUR).

Trata-se de recursos de reconsideração interpostos pelo Sr. Francisco Augusto Pereira Desideri (peças 134-136) e pela Empresa Planurb Planejamento e Construções Ltda. (peça 127) contra o Acórdão 2850/2016-TCU-Plenário (peça 100) , retificado por inexatidão material pelo Acórdão 542/2017-TCU-Plenário (peça 111) .
O presente processo foi autuado por força do item 9.1 do Acórdão 2948/2011-TCU-Plenário, que apurou a existência de superfaturamento em diversas contratações emergenciais realizadas pelo então 15° Distrito Rodoviário Federal do Departamento Nacional de Estradas de Rodagem (15° DRF/DNER) , atual Superintendência do Departamento Nacional de Infraestrutura de Transportes no Maranhão (DNIT/MA) , para realização de obras de restauração e conservação de rodovias. Após a realização da fiscalização e análise das razões de justificativa dos responsáveis então identificados, bem como a emissão de pareceres pela unidade especializada em obras desse Tribunal à época (Secob) , o TCU determinou, por meio do citado acórdão, a instauração de onze tomadas de contas especiais, uma para cada contrato em exame, mediante a constituição de apartados.
Nestes autos examinam-se os eventos relacionados ao Contrato PG 257/96 (peça 8, p. 2-5) , firmado no dia 31/12/1996 com a empresa Planurb Planejamento e Construções Ltda. (CNPJ 14.312.169/0001-91) , com base no art. 24, IV, da Lei 8.666/1993, no valor de R$ 9.145.472,08, e cujo objetivo era a execução de serviços emergenciais de recuperação do corpo estradal na rodovia BR-226/MA, trecho entroncamento BR-316/343 (B) - divisas PI/MA (Teresina-Timon) e MA/TO, ao entroncamento MA-012/272 (Barra do Corda, segmento km 298,3 a km 434,3) .
Entre outras irregularidades, a fiscalização identificou superfaturamento por preços excessivos no contrato em tela. Diante disso, por meio do Acórdão 2850/2016-TCU-Plenário, retificado por inexatidão material pelo Acórdão 542/2017-TCU-Plenário, este Tribunal julgou irregulares as contas dos responsáveis e da empresa contratada, aplicou-lhes multa individual e os condenou em débito solidário. 
Inconformados, o Sr. Francisco Augusto Pereira Desideri e a Empresa Planurb Planejamento e Construções Ltda. interpõem os presentes recursos de reconsideração.
De plano, ratifico o conhecimento dos recursos em exame, consoante análise realizada em meu Despacho à peça 143. 
No mérito, acompanho e incorporo às minhas razões de decidir os fundamentos da análise realizada pela Secretaria de Recursos do TCU (Serur) , transcrita em meu relatório, a qual contou com a anuência do MPTCU.
De acordo com a instrução da então Secex/MA (peça 5, p. 12) , a inclusão do recorrente Francisco Augusto Pereira Desideri para figurar dentre os responsáveis pelo débito apurado deu-se por ele ter supostamente "aceito" a proposta da empresa contratada contendo preços acima dos referenciais do Sicro 1, na ocasião em que a encaminhou ao Diretor de Engenharia Rodoviária do DNIT, para que este providenciasse a lavratura do respectivo contrato. O documento comprobatório dessa conduta encontra-se à peça 60, p. 50, do processo que deu origem à presente tomada de contas especial, o TC Processo 005.741/2002-0.
Ocorre que, como bem analisou a Serur, a partir das informações trazidas pelo recorrente, a assinatura constante naquele documento pertence, efetivamente, ao Sr. Roberto Borges Furtado da Silva, então Chefe do Serviço de Programação, Custo e Controle, que havia também elaborado a ficha técnica financeira que continha em anexo a proposta em exame. Ambos os documentos (ficha técnica financeira e despacho de encaminhamento) teriam sido assinados pelo referido servidor, em 31 de dezembro de 1996, ocasião na qual o Sr. Roberto Borges Furtado da Silva assinou o despacho de encaminhamento no lugar ("p/") do recorrente (TC Processo 005.741/2002-0, peça 60, p. 5) .
Tal fato pode ser corroborado confrontando-se a assinatura constante naquele documento com as assinaturas que constam no termo de recebimento definitivo da obra (peça 8, p. 23) . Com isso, restou constatada a ausência da conduta pela qual o recorrente foi responsabilizado solidariamente pelo débito apurado. Correta, portanto, a conclusão da Serur pela exclusão do Sr. Francisco Augusto Pereira Desideri do rol de responsáveis pelo superfaturamento apurado. 
Entendo procedentes, também, as conclusões da Serur em relação à empresa contratada. O primeiro ponto abordado no recurso da empresa diz respeito à dispensa indevida da licitação. Contudo, a empresa não foi responsabilizada por esse motivo, não cabendo, portanto, levar em conta tais argumentos.
O outro ponto abordado no recurso diz respeito ao fato de existirem preços unitários abaixo dos referenciais, que supostamente não teriam sido considerados na análise do TCU. Não obstante, como se pode comprovar no parecer da então Secob, transcrito no relatório que fundamentou o Acórdão 2948/2011-TCU-Plenário (peça 1, p. 47) , a unidade técnica, para fundamentar o montante do sobrepreço, levou em consideração tanto os itens que possuíam sobrepreço unitário como os que estavam com subpreço (desconto) . Ou seja, a análise foi realizada seguindo o método da limitação do preço global (MLPG) , consolidado até hoje como o método apropriado a se aplicar em análises de preços contratuais (e.g. Acórdãos 2.307/2017, 2.510/2016, 2.957/2015, 3.650/2013, entre outros) .
Vale dizer que a planilha apresentada pela defendente para embasar seu recurso (peça 127, p. 11) mostra-se inadequada, pois compara os preços do contrato com os preços estimados pelo órgão contratante, os quais se comprovou no decurso deste processo que não estavam aderentes aos referenciais do Sicro 1, vigente à época. O sobrepreço/superfaturamento a ela imputado foi obtido a partir da comparação dos preços contratados com a referência oficial da época - Sicro 1 (peça 1, p. 45-48) , à semelhança do que se procede nas análises de preços das demais fiscalizações desta Corte e em consonância com a legislação correlata. Acertada, portanto, a conclusão da Serur pelo não provimento do recurso da empresa. 
	Ante o exposto, VOTO por que este Tribunal adote a minuta de acórdão que trago à apreciação.
TCU, Sala das Sessões Ministro Luciano Brandão Alves de Souza, em 5 de junho de 2019.
Ministro JOÃO AUGUSTO RIBEIRO NARDES 
Relator